ACORDAO-COMPLETO-2522682

ACÓRDÃO 1686/2022 ATA 8/2022 - PRIMEIRA CÂMARA

VISTOS, relatados e discutidos estes autos de recurso de reconsideração interposto pelo Sr. João dos Santos Melo Amorim (CPF: XXX.008.243-XX) , ex-prefeito do Município de Presidente Sarney/MA, contra o Acórdão 1384/2021-TCU-Primeira Câmara,   
ACORDAM os Ministros do Tribunal de Contas da União, reunidos em sessão da Primeira Câmara, ante as razões expostas pelo relator, em:
9.1. conhecer do recurso interposto pelo Sr. João dos Santos Melo Amorim (CPF: XXX.008.243-XX) e, no mérito, negar-lhe provimento;
9.2. comunicar o teor desta deliberação ao recorrente, ao Ministério da Cidadania e à Procuradoria da República no Estado do Maranhão.

Recurso de reconsideração interposto por Joao dos Santos Melo Amorim contra o Acórdão 1.384/2021-1ª Câmara, prolatado em sede de tomada de contas especial instaurada pelo Ministério do Desenvolvimento social e Agrário, em razão não comprovação da boa e regular gestão dos recursos repassados pelo Fundo Nacional de Assistência Social (FNAS) ao Município de Presidente Sarney/MA, no exercício de 2008.

Primeira Câmara

Prefeitura Municipal de Presidente Sarney - MA.

3. Interessados/Responsáveis/Recorrentes:
3.1. Interessado: Ministério do Desenvolvimento Social (extinto) (05.526.783/0001-65).
3.2. Responsável: João dos Santos Melo Amorim (XXX.008.243-XX).
3.3. Recorrente: João dos Santos Melo Amorim (XXX.008.243-XX).

13.1. Ministros presentes: Walton Alencar Rodrigues (Presidente), Benjamin Zymler (Relator), Vital do Rêgo e Jorge Oliveira.
13.2. Ministros-Substitutos presentes: Augusto Sherman Cavalcanti e Weder de Oliveira.

BENJAMIN ZYMLER

Ministro-Substituto Augusto Sherman Cavalcanti.

Trata-se de recurso de reconsideração interposto pelo Sr. João dos Santos Melo Amorim (CPF: XXX.008.243-XX) , ex-prefeito do Município de Presidente Sarney/MA, contra o Acórdão 1384/2021-TCU-Primeira Câmara, vazado no seguinte teor:
"9.1. considerar revel João dos Santos Melo Amorim em relação a citação promovida por este Tribunal, dando-se prosseguimento ao processo, nos termos do art. 12, § 3º, da Lei 8.443/1992;
9.2. julgar, com fundamento nos arts. 1º, inciso I, 16, inciso III, alínea "c", 19 e 23, inciso III, da Lei 8.443/1992, irregulares as contas de João dos Santos Melo Amorim, condenando-o ao pagamento das quantias abaixo especificadas, fixando-lhe o prazo de quinze dias, a contar da notificação, para que seja comprovado, perante o tribunal (art. 214, inciso III, alínea "a", do Regimento Interno) , o recolhimento da dívida aos cofres do Fundo Nacional de Assistência Social, atualizada monetariamente e acrescida dos juros de mora calculados a partir das datas de ocorrência indicadas até a data do efetivo recolhimento, na forma prevista na legislação em vigor;
	Valor (R$) 
	Data da ocorrência

	1.500,00
	4/3/2008

	1.125,00
	6/3/2008

	375,00
	11/3/2008

	1.500,00
	14/3/2008

	1.500,00
	18/3/2008

	1.500,00
	28/3/2008

	1.125,00
	10/4/2008

	1.500,00
	23/4/2008

	1.500,00
	29/4/2008

	1.125,00
	5/5/2008

	725,00
	5/5/2008

	1.500,00
	20/5/2008

	1.500,00
	4/6/2008

	1.500,00
	17/6/2008

	500,00
	17/6/2008

	1.500,00
	18/6/2008

	525,00
	24/6/2008

	500,00
	24/6/2008

	1.500,00
	27/6/2008

	550,00
	21/7/2008

	450,00
	21/7/2008

	600,00
	21/7/2008

	400,00
	21/7/2008

	1.500,00
	22/7/2008

	1.000,00
	30/7/2008

	400,00
	22/8/2008

	300,00
	22/8/2008

	300,00
	22/8/2008

	220,00
	27/8/2008

	600,00
	27/8/2008

	600,00
	27/8/2008

	650,00
	27/8/2008

	700,00
	27/8/2008

	450,00
	27/8/2008

	150,00
	28/8/2008

	600,00
	12/9/2008

	530,00
	12/9/2008

	500,00
	12/9/2008

	1.500,00
	22/9/2008

	1.500,00
	22/9/2008

	700,00
	29/10/2008

	800,00
	29/10/2008

	1.500,00
	29/10/2008

	1.500,00
	29/10/2008

	780,00
	14/11/2008

	720,00
	14/11/2008

	1.500,00
	17/11/2008

	1.500,00
	17/11/2008

	1.500,00
	24/12/2008

	1.500,00
	29/12/2008

	400,00
	29/12/2008

	450,00
	29/12/2008

	650,00
	29/12/2008

	450,00
	6/3/2008

	400,00
	6/3/2008

	650,00
	11/3/2008

	500,00
	18/3/2008

	610,00
	18/3/2008

	390,00
	18/3/2008

	500,00
	5/5/2008

	485,00
	7/5/2008

	515,00
	7/5/2008

	595,00
	20/5/2008

	555,00
	20/5/2008

	350,00
	20/5/2008

	654,00
	18/6/2008

	846,00
	24/6/2008

	480,00
	21/7/2008

	520,00
	21/7/2008

	500,00
	30/7/2008

	750,00
	14/8/2008

	750,00
	14/8/2008

	500,00
	10/9/2008

	500,00
	10/9/2008

	500,00
	10/9/2008

	589,00
	11/12/2008

	611,00
	11/12/2008

	300,00
	11/12/2008

	650,00
	29/12/2008

	450,00
	29/12/2008

	450,00
	6/3/2008

	466,66
	6/3/2008

	489,50
	5/5/2008

	498,00
	5/5/2008

	522,50
	5/5/2008

	333,32
	7/5/2008

	300,00
	20/5/2008

	350,00
	20/5/2008

	266,66
	20/5/2008

	500,00
	24/6/2008

	416,66
	24/6/2008

	450,00
	22/7/2008

	450,00
	22/7/2008

	3.250,00
	5/5/2008

	3.250,00
	30/5/2008

	3.250,00
	17/6/2008

	3.250,00
	21/7/2008

	3.250,00
	22/8/2008

	700,00
	17/9/2008

	650,00
	17/9/2008

	600,00
	17/9/2008

	700,00
	17/9/2008

	600,00
	17/9/2008

	1.880,00
	15/8/2008

	2.260,00
	10/9/2008

9.3. aplicar ao responsável, com fundamento no art. 57 da Lei 8.443/1992, multa no valor de R$ 10.000,00 (dez mil reais) , fixando-lhe o prazo de quinze dias, a contar da notificação, para comprovar, perante o Tribunal, nos termos do art. 214, inciso III, alínea "a", do RI/TCU, o recolhimento da referida quantia ao Tesouro Nacional, atualizada monetariamente desde a data deste Acórdão até a do efetivo recolhimento, se for paga após o vencimento, na forma da legislação em vigor;
9.4. autorizar, desde logo, nos termos do art. 28, inciso II, da Lei 8.443/92, a cobrança judicial das dívidas caso não atendidas as notificações; 
9.5. remeter cópia deste Acórdão à Procuradoria da República no Estado do Maranhão para o ajuizamento das ações que considere cabíveis, com fundamento no art. 16, § 3º, da Lei 8.443/1992; e
9.6. dar ciência desta deliberação ao responsável."
Transcrevo, assim, em seu inteiro teor, com os ajustes na forma que entendo necessários, a instrução elaborada no âmbito da Serur, endossada pelo Diretor da unidade e pelo MP/TCU (peças 141 a 143) :
"HISTÓRICO
2.	A tomada de contas especial (TCE) sob comento foi instaurada pelo Ministério do Desenvolvimento Social e Agrário, em desfavor de João dos Santos Melo Amorim, ex-Prefeito de Presidente Sarney/MA na gestão 2005-2008, em razão da não comprovação da boa e regular gestão dos recursos repassados ao referido município pelo Fundo Nacional de Assistência Social (FNAS) , no exercício de 2008, na modalidade fundo a fundo, a título de cofinanciamento federal de ações continuadas de assistência social, no âmbito do Sistema Único de Assistência Social (SUAS) , e que tinham por objeto a execução dos serviços de Proteção Social Básica e Proteção Social Especial (peça 68, p. 14) .
2.1.	De acordo com os demonstrativos de parcelas pagas pelo Sistema Único da Assistência Social (peça 3) , o Fundo Nacional de Assistência Social (FNAS) transferiu ao município recursos no montante de R$ 103.473,28, no exercício de 2008, para serem aplicados nos Serviços de Proteção Social Básica (PSB) e Proteção Social Especial (PSE) .
2.2.	De acordo com Nota Técnica 5151/2011-CPCRFDDF/CGPC/DEFNAS, de 26/10/2011 (peça 20, p. 2) , os responsáveis foram notificados a apresentarem a prestação de contas da municipalidade, tendo em visto o parecer desfavorável do Conselho Municipal de Assistência Social (peça 27) .
2.3.		Ante o não saneamento das irregularidades, e tendo havido a adoção de medidas judiciais e administrativas, por parte do prefeito sucessor, em face das irregularidades praticadas na gestão de João dos Santos Melo Amorim, por meio da Ação Ordinária de Obrigação de Fazer c/c Ressarcimento (peça 13, p. 1-6) e Representação junto ao Ministério Público Federal (peça 13, p. 7-11) , o MDS instaurou a presente tomada de contas especial em face do prefeito responsável.
2.4.	No âmbito deste Tribunal, a Secex-TCE promoveu a citação do responsável, inclusive  por meio de edital (peça 98) em razão do insucesso das tentativas anteriores de citação por via postal nos endereços obtidos nas bases de dados à disposição desta Corte (peças 81, 86, 92 e 93) , tendo ocorrido ainda ciência de recebimento (peça 94) do Ofício 9934/2019 (peças 91) . 
2.5.	Transcorrido o prazo estipulado na citação, não houve a apresentação de alegações de defesa, tampouco foi recolhido o valor do débito imputado ao responsável. Dessa forma, nos termos do art. 12, § 3º, da Lei 8.443/1992, o ex-prefeito foi considerado revel dando-se prosseguimento ao processo. 
2.6.	Diante da revelia, a Secex-TCE, por meio da instrução de mérito à peça 102, propôs julgar irregulares as presentes contas, imputando-se débito no valor apurado ao responsável citado, além de aplicar-lhe a multa prevista no art. 57 da Lei 8.443/1992, autorizando, desde logo o parcelamento da dívida.  
2.7.	O MP/TCU (peça 105) avalizou a proposta da unidade técnica. O ministro relator (peça 108) também, com exceção de se autorizar, desde logo, o parcelamento da dívida por entender que essa autorização depende de solicitação expressa por parte do devedor.
2.8.	O recorrente se insurge contra o decisum na peça 125, solicitando que o TCU:
	a) considere a prescrição, determinando a extinção do processo sem resolução de mérito, nos termos do art. 1º, da Lei 9.873/1999 ou da IN TCU 71/2012;
	b) declare nula a citação do recorrente, garantindo-lhe a repetição do feito e declarando a extensão da nulidade aos demais atos do processo.
ADMISSIBILIDADE
3.	Reitera-se o exame preliminar de admissibilidade contido na peça 126, ratificado pelo relator, Ministro Benjamin Zymler (peça 130) , que concluiu pelo conhecimento do recurso interposto por João dos Santos Melo Amorim, suspendendo-se os efeitos dos itens 9.2, 9.3 e 9.4 do Acórdão 1384/2021-TCU-Primeira Câmara, eis que preenchidos os requisitos aplicáveis à espécie.
MÉRITO
4.	Delimitação
4.1.	 Constitui objeto do recurso verificar se:
	a) houve prescrição (peça 125, p. 3-6) ; 
b) a citação deve ser declarada nula (peça 125, p. 2 e p. 7-10) ;
	c) houve cerceamento de defesa (peça 125, p. 2 e 9) .	
5.	Se houve prescrição (peça 125, p. 3-6) .
5.1.	O recorrente afirma que houve prescrição, com base nos seguintes argumentos:
	a) os atos dos quais derivam as acusações se deram no ano de 2008, a TCE foi autuada em 2018, sendo que a primeira notificação, realizada por presunção, devido ao AR assinado por pessoas desconhecida, se deu em 11/12/2019, ou em 26/3/2020, quando houve citação por edital;
	b) verifica-se um intervalo de 11 anos entre a data do fato e a primeira notificação, o que resulta em prejudicial de mérito, no caso, a prescrição, ocasionando a extinção do processo sem resolução de mérito, conforme estabelece o art. 1º da Lei 9.873/1999, transcrito à peça 125, p. 4;
	c) a referida norma é clara ao estipular o prazo de 5 anos para que a administração apure atos de sua competência;
	d) embora o TCU entenda que essa norma não é aplicável aos processos de controle externo, o Ministro Luís Roberto Barroso, no MS 32.201/DF entende que tal prazo prescricional poderá ser aplicado, conforme trecho da ementa transcrita à peça 125, p. 5 e corroborado pelo Ministro Marco Aurélio Melo, no MS 35971/DF, cujo trecho foi transcrito à peça 125, p. 6;
	e) o próprio TCU, disciplinando o assunto, editou a IN 71/2012 que, em seu art. 6º, inciso II, transcrito à peça 125, p. 6, tratou da prescrição decenal, conforme transcrito à peça 125, ao abordar ao abordar a instauração, a organização e o encaminhamento ao TCU dos processos de Tomada de Contas Especial;
	f) por ser matéria de ordem pública, pode ser suscitada a qualquer tempo, devendo, portanto, ser reconhecida a prescrição, seja decenal ou quinquenal, extinguindo-se o presente processo sem resolução de mérito.
Análise
5.2.	Os argumentos do recorrente não merecem prosperar como será demonstrado. Em virtude do julgamento, pelo STF, do RE 636.886 (tema 899 da repercussão geral) , o tema da prescrição tem sido objeto de análise pela Serur em manifestações anteriores. Por economia processual, juntou-se a estes autos excertos dessas manifestações (peça 140) , em que foram fundamentadas as seguintes premissas, que serão consideradas no presente exame:
	a)  pela jurisprudência até então vigente, a pretensão punitiva exercida pelo Tribunal de Contas estava sujeita à prescrição, regida pelos critérios fixados no Acórdão 1441/2016-TCU-Plenário. Já quanto ao débito, a ação de ressarcimento era considerada imprescritível, por expressa previsão do art. 37, § 5º, da Constituição Federal. No entanto, ao julgar o RE 636.886, o STF conferiu nova interpretação a esse dispositivo, fixando a tese de que "é prescritível a pretensão de ressarcimento ao erário fundada em decisão de Tribunal de Contas";
		b)  embora o RE 636.886 tenha por objeto a execução de acórdão condenatório proferido pelo TCU, a interpretação conferida pelo STF ao art. 37, § 5º, da Constituição, afeta a ação de ressarcimento como um todo, abrangendo não só a execução, mas também a pretensão condenatória. E, ao contrário da decisão proferida no julgamento do tema 897 (RE 852.475) , no tema 899, relativo à atuação do Tribunal de Contas, a conclusão de que a pretensão de ressarcimento é prescritível foi estabelecida de forma categórica, sem ressalvar as condutas dolosas qualificáveis como ato de improbidade;
	c)  as pretensões punitiva e de ressarcimento devem observar o mesmo regime na atividade de controle externo, dado o objetivo comum da prescrição, de fixar prazo para o Tribunal de Contas agir, buscando caracterizar o ilícito, identificar seu autor, dimensionar as consequências da conduta (em especial, a quantificação do dano) e impor as consequências legais, independentemente do fato de tais consequências terem natureza punitiva ou ressarcitória;
	d)  o Código Civil e a Lei 9.873/1999 constituem as duas alternativas que, de forma mais consistente, polarizam os debates acerca do regime de prescrição a ser observado no processo de controle externo. Não obstante a relevância dos fundamentos utilizados no Acórdão 1441/2016-TCU-Plenário, favoráveis à aplicação do Código Civil, a Lei 9.873/1999 adota balizas usuais no âmbito do direito público, prevê causas de interrupção em tudo compatíveis com o processo de controle externo e já vem sendo utilizada pelo STF para limitar o exercício da pretensão punitiva pelo TCU, em decisões posteriores ao Acórdão 1441/2016-TCU-Plenário. Assim, até que sobrevenha norma específica, entende-se que a prescrição das medidas de ressarcimento a cargo do tribunal de contas deve observar o regime Lei 9.873/1999. 
5.3.		Analisando-se o inteiro teor do acórdão do RE 636.886, cuja decisão foi publicada no DJe de 24/6/2020, inclusive mediante o cotejo com os demais votos proferidos no julgamento, conclui-se pela subsistência das premissas indicadas acima, cabendo destacar dois aspectos relevantes.
5.4.	O primeiro diz respeito à ressalva aos atos dolosos de improbidade. Observa-se que tanto na manifestação do TCU, como amicus curiae (peça 35 do RE 636.886) , como na manifestação do Ministério Público Federal na condição de fiscal da ordem jurídica (peça 38) , o tema 897 foi invocado com o fim de preservar a atuação dos tribunais de contas no caso de prejuízos causados dolosamente, mediante condutas típicas de improbidade administrativa. Todavia, o pedido não foi acolhido. No ponto, não houve divergência quanto ao entendimento do relator, de que "as razões que levaram a maioria da Corte a estabelecer excepcional hipótese de imprescritibilidade, no tema 897, não estão presentes em relação as decisões do Tribunal de Contas que resultem imputação de débito ou multa".
5.5.	O segundo aspecto diz respeito à não incidência do Código Civil no regime de prescrição do ressarcimento. Nos votos em que a questão do prazo prescricional foi abordada, a referência foi sempre ao prazo quinquenal, usualmente adotado pelas normas de direito público.
5.6.	Registra-se que, em se tratando de devedores solidários, a interrupção da prescrição feita a um responsável prejudica aos demais. Incide, nesse caso, regra própria da teoria geral das obrigações, segundo a qual "a interrupção efetuada contra o devedor solidário envolve os demais" (art. 204, § 1º, do Código Civil) . São consequências próprias da solidariedade (a exemplo da regra de que o credor pode demandar qualquer dos devedores, art. 275 do Código Civil) , que não precisam ser repetidas em cada diploma legal específico. 
5.7.	Com essas explicações adicionais, passa-se à análise da prescrição no caso em exame. Considerando-se as premissas indicadas anteriormente, ressalta-se que somente a ocorrência da prescrição com base nos critérios da Lei 9.873/1999 pode levar a uma proposta de reconhecimento da prescrição no caso concreto.
Análise da prescrição segundo os critérios do Acórdão 1441/2016-TCU-Plenário.
5.8.	No que se refere à pretensão punitiva, o TCU tem tradicionalmente aplicado os critérios definidos no Acórdão 1441/2016-TCU-Plenário, Rel. Benjamin Zymler que, em incidente de uniformização de jurisprudência, orientou-se pela aplicação do Código Civil. Por este acórdão, em linhas gerais, a prescrição subordinar-se-ia ao prazo geral de dez anos (CC, art. 205) , contado a partir da data da ocorrência do fato e interrompido pelo ato que ordenar a citação, a audiência ou a oitiva da parte.
5.9.	Entre outras razões que justificaram a adoção desse critério, destaca-se a de que o citado dispositivo constitui uma cláusula geral a ser empregada sempre que a pretensão for prescritível, mas a lei não estabelecer um prazo específico, como na hipótese.
5.10.	Aplicando-se essas balizas ao caso em exame, verifica-se, tendo em vista tratar-se de prestação de contas de repasse de recursos pelo FNAS, que o art. 9º da Portaria MDS 459/2005, prevê a entrega da prestação de contas até o último dia do mês de fevereiro do ano subsequente ao de execução, ou seja, 28/2/2009, já com sua avaliação pelo Conselho de Assistência Social competente. Segundo a Nota Informativa do MDA, datada de 3/8/2010, após consulta no SUASWEB, foi identificado o recebimento eletrônico do Demonstrativo Sintético Anual de Execução físico-Financeiro, referente ao exercício de 2008. Dessa forma, será considerada a data de 28/2/2009, como termo inicial da prescrição, segundo os critérios do Acórdão 1441/2016-TCU-Plenário.
5.11.	Dessa forma, verifica-se que não ocorreu a prescrição, considerando que as citações dos responsáveis foram ordenadas em 20/7/2018 (peça 80) , verificando-se o decurso de tempo de pouco mais de 9 anos. 
5.12.	Cabe ressaltar que eventual ocorrência de nulidade da citação não implica a nulidade do despacho que ordenou sua realização, permanecendo válida, portanto, a causa de interrupção da prescrição (Acórdão 3477/2019-TCU-Segunda Câmara, Rel. Marcos Bemquerer, extraído do Boletim de Jurisprudência 266, de 10/6/2019 e 3774/2018-2ª Câmara, Rel. José Múcio) . 
5.13.	Considerando a premissa de que as pretensões punitiva e de ressarcimento se submetem ao mesmo regime, conclui-se que, tanto a possibilidade de aplicação de multa, como a condenação ao ressarcimento, não estariam prescritos, caso fossem adotados, para ambos os fins, os parâmetros definidos no Acórdão 1441/2016-TCU-Plenário.
Análise da prescrição pelo regime da Lei 9.873/1999 (MS 32.201) . 
5.14.	Adotando-se as premissas fixadas na Lei 9.873/1999 ao caso em exame, observa-se que também não teria ocorrido a prescrição. Para tanto, é preciso considerar os seguintes parâmetros:
	a) Termo inicial: 
5.15.	A Lei 9.873/1999, art. 1º, parte final, traz previsão expressa a respeito do início do prazo em se tratando de infração de caráter permanente ou continuado. Nesta hipótese, a prescrição começa a correr não da data de cada fato, e sim "do dia em que tiver cessado" a permanência ou a continuidade.
5.16.	Na hipótese em exame, há de se ter como termo inicial da prescrição a data limite para a entrega da prestação de contas, que, como visto no item 5.10 retro, ocorreu em 28/2/2009. 
	b) Prazo:
5.17.	A Lei 9.873/1999 apresenta um prazo geral, de cinco anos (art. 1º) , e um prazo especial, previsto no art. 1º, § 2º, a saber: "quando o fato objeto da ação punitiva da Administração também constituir crime, a prescrição reger-se-á pelo prazo previsto na lei penal", ou seja, 12 anos. Entretanto, essa hipótese não se aplica ao presente caso, de modo que a prescrição não reger-se-á pelo prazo previsto na lei penal.
	c) Interrupções por atos inequívocos de apuração dos fatos:
5.18.	No regime da Lei 9.873/1999, a prescrição se interrompe "por qualquer ato inequívoco, que importe apuração do fato" (art. 2º, II) , como por exemplo, sindicâncias, processo administrativo disciplinar, auditorias, ocasião em que são apurados a legalidade dos atos e, constatando irregularidades, desencadeiam as providências ressarcitórias e punitivas cabíveis. Com esse fundamento, de acordo com os documentos constantes dos autos, verificou-se que a prescrição foi interrompida:
		1) em 7/12/2009, com a propositura de ação ordinária de obrigação de fazer c/c ressarcimento visando a entrega pelo recorrente da prestação de contas (peça 13, p. 1-6) ;
	2) em 7/12/2009, com a representação do Município de Presidente Sarney, junto ao Ministério Público Federal, visando o ressarcimento ao erário (peça 13, p. 7-11) ; 
	3) em 26/10/2011, com a Nota Técnica 5252/2011 - CPCRFF/CGPC/DEFNAS, de mesma data, que concluiu pela necessidade de notificação dos responsáveis para apresentação de justificativas em virtude das irregularidades identificadas (peça 20, p. 1-6) ; 
	4) em 19/4/2012, com a Nota Técnica 1119/2012 - CPCRFF/CGPC/DEFNAS, de mesma data, que constatou a utilização indevida dos recursos financeiros repassados (peça 34, p. 1) ;
	5) em 24/9/2013, com a Ação Civil Pública de Improbidade Administrativa 0045070-76.2013.4.01.3700, impetrada pela Procuradoria da República no Maranhão, contra o ora recorrente em virtude da constatação de diversas irregularidades verificadas na execução dos recursos federais repassados pelo Ministério da Saúde e pelo Ministério do Desenvolvimento Social e Combate à Fome ao município de Presidente Sarney/MA, nos exercícios de 2007 e 2008;
	6) em 14/8/2014, com a autuação da Ação Penal 0039097-09.2014.4.01.3700, impetrada pelo Ministério Público Federal, contra o ora recorrente;  
	7) em 5/10/2016, com o pedido de instauração de procedimento por parte da promotoria de justiça, visando o ressarcimento ao erário (peça 50, p. 1-6) ;
	8) em 10/11/2016, com a Nota Técnica 2067/2016 - CPCRFF/CGPC/DEFNAS, de mesma data, que recomenda a instauração de TCE (peça 52, p. 1-2) ;
	9) em 31/7/2017, com a Nota Técnica 783/2017 - CPCRFF/CGPC/DEFNAS, de mesma data, que analisou as manifestações dos envolvidos e concluiu pela instauração de TCE (peça 61, p. 1-4) ;
	10) em 21/8/2017, com o Relatório do Tomador de Contas Especial 64/2017 (peça 68 p. 1-16) ;
	11) em 16/1/2018 com o Relatório de Auditoria de Tomada de Contas Especial 48/2018 (peça 69, p. 1-5) ;
	5) em 15/2/2018 com a autuação do presente processo de TCE;	 
	d) Interrupções pela citação dos responsáveis:
5.19.	A prescrição também é interrompida "pela notificação ou citação do indiciado ou acusado, inclusive por meio de edital", nos termos do art. 2º, I, da Lei 9.873/1999. E, no regime dessa lei, a interrupção se dá pela citação ou audiência propriamente dita, e não pelo despacho que a ordena. Com esse fundamento, houve a interrupção:
	 	Data da citação
	Responsável citado
	AR ou Resposta

	1/11/2019 (peça 91) 
	João dos Santos Melo Amorim
	peça 94

	11/3/2020 (peça 98) 
		peça 99

		e) Interrupção pela decisão condenatória recorrível:
5.20.	A prescrição também se interrompe "pela decisão condenatória recorrível" (art. 2º, III, da Lei 9.873/1999) , ocorrida na data do acórdão condenatório que é 9/2/2021 (peça 107) .
	f) Da prescrição intercorrente:
5.21.		Nos termos do art. 1º, § 1º, da Lei 9.873/1999, opera-se a prescrição intercorrente se o processo ficar paralisado por mais de três anos, aguardando "julgamento ou despacho".
5.22.		Note-se que há uma correlação entre essa hipótese e as causas de interrupção da prescrição do art. 2º. Com efeito, uma vez interrompida a prescrição por alguma das hipóteses do art. 2º, o processo não pode ficar inativo, sem qualquer inovação processual relevante, por mais de três anos. 
5.23.		Trata-se de prazo específico, não se aplicando nem o prazo geral de cinco anos nem o prazo especial, da lei penal (§ 2º) . A finalidade da prescrição intercorrente, com seu prazo próprio, é a de assegurar a eficiência e celeridade nas apurações administrativas. Seria contrário a essa finalidade a paralisação injustificada do processo por período maior que o triênio estabelecido para a hipótese.
5.24.		A extrapolação do prazo de três anos, sem inovação relevante no processo, pode configurar negligência. Por isso, além de se operar a prescrição, deve-se promover a "apuração da responsabilidade funcional decorrente da paralisação, se for o caso".
5.25.		Em muitas situações o exame da prescrição intercorrente pode ficar prejudicado nos processos já em tramitação no TCU. Como a ação de ressarcimento era considerada imprescritível, as peças que compõem a tomada de contas especial, elencadas no art. 10 da Instrução Normativa-TCU 71/2012, não contemplam informações pormenorizadas quanto ao andamento do processo na fase interna, o que pode prejudicar a análise de eventual paralisação por mais de três anos. 
5.26.		Assim, caso o tribunal venha a adotar a sistemática da Lei 9.873/1999 para aferir a prescrição, convém avaliar, oportunamente, a possibilidade de ajustes na IN-TCU 71/2012, para que as tomadas de contas especiais encaminhadas ao tribunal contemplem informações sobre as interrupções ocorridas na fase interna do procedimento (como, por exemplo, declaração do órgão instaurador da TCE, de que o processo não ficou paralisado por mais de três anos, na forma do art. 1º, § 1º, da citada lei) . 
5.27.	Especificamente quanto a esta TCE, observa-se que o processo teve andamento regular, não se operando a prescrição intercorrente.
 	f) Conclusão:
5.28.	Independentemente da existência de outras causas interruptivas não elencadas acima (citações no âmbito administrativo, tentativas de solução conciliatória etc.) , cujo levantamento não se fez necessário, observa-se, pelos eventos indicados, que em nenhum momento transcorreu prazo suficiente para se operar a prescrição (nem mesmo se se considerasse o prazo geral de cinco anos) , tomando-se como referência a Lei 9.873/1999, tida pelo STF como norma regente da prescrição da pretensão punitiva pelo TCU.
5.29.		Assim, qualquer que seja a premissa adotada (da imprescritibilidade, da prescritibilidade pelo regime do Código Civil ou da prescritibilidade pelo regime da Lei 9.873/1999) , verifica-se que, em nenhuma hipótese, eventual prazo extintivo foi extrapolado.
6.	Se a citação deve ser declarada nula  (peça 125, p. 2 e p. 7-10) .
6.1.	O recorrente afirma que sua citação deve ser declarada nula, com base nos seguintes argumentos:
	a) o recorrente não foi notificado para a apresentação das alegações de defesa, haja vista que jamais recebeu qualquer documento nesse sentido;
	b) o ofício 9934/2019 que oportunizava o oferecimento das suas alegações de defesa, teve juntada aos autos de aviso de recebimento assinado por Dinalva Amaral Moura, em 11/12/2019, como devidamente cumprido, destinatário esse completamente desconhecido do recorrente;
	b) consta em despacho tabela informando tentativas de citação do recorrente, sendo que apenas 2 supostamente obtiveram respostas, sendo uma delas por edital e outra com AR de pessoa que o recorrente desconhece, o que é irregular;
	c) a citação do recorrente tida como válida impede a citação por meio do Diário Oficial, pois esse somente poderá ser utilizado na impossibilidade de citação pessoal do recorrente;
	d) verifica-se dos autos que não constava dos endereços consultados à época, alguns totalmente desconhecidos do recorrente, o endereço no qual reside há aproximadamente 17 anos, qual seja: Rua Manoel Rodrigues, S/N, Presidente Sarney/MA;
	e)  o art. 179, inciso II, do RI/TCU, transcrito à peça 125, p. 7, sobre as comunicações, fala claramente no endereço do destinatário, o que não foi realizado no caso, considerando que o AR juntado se deu por pessoa alheia ao processo, que não é o recorrente, como determina de forma cristalina a norma sob comento;
	f) corrobora este entendimento a jurisprudência exemplificada na Apelação Cível 70082733866, da Oitava Câmara Cível, do Tribunal de Justiça do RS, Relator Rui Porta Nova, cujo trecho foi transcrito à peça 125, p. 8, a qual extinguiu o processo porque o AR foi recebido por pessoa estranha ao processo;
	h) o presente processo sofre de nulidade e, virtude da citação indevida, devendo o relator ou o Tribunal declarar nulos os atos decorrentes, inclusive o acórdão combatido, nos termos do art. 174, do RI/TCU, transcrito à peça 125, p. 10.
Análise
6.2.	Não assiste razão ao responsável, como será demonstrado. Da análise da documentação juntada ao processo, verifica-se que houve uma primeira tentativa de citação do recorrente na fase de instrução processual, por meio do Ofício 3079/2018, à peça 81, datado de 21/11/2018, e enviado ao endereço Avenida Principal S/N - Centro - 65.200 - Pinheiro - MA, que constava (peça 83) e ainda consta da base de dados da Receita Federal até o dia 19/11/2021, quando foi mais uma vez realizada tal pesquisa.
6.3.	No primeiro aviso de recebimento devolvido pelos Correios constam duas tentativas de entrega, nos dias 18/12/2018 e 3/1/2019 (peça 84) , e o motivo de devolução "não procurado" (peça 82, p. 2) .
6.4.	Ressalta-se que a mensagem "não procurado" quer dizer que, não havendo êxito na entrega da correspondência, esta foi deixada na agência mais próxima do endereço de destino à disposição, mas não foi procurada pelo destinatário. Nesses casos, O Tribunal convencionou reenviar o ofício para o mesmo endereço (peça 85) , o que foi realizado por meio do Ofício 1530/2019, de 9/4/2019 (peça 86) . Novamente houve devolução do ofício com o motivo "Não procurado" (peça 89) .
6.5.		Diante do insucesso na localização do recorrente, e com base na alínea "a", do inciso II do art. 6º da Resolução TCU 170/2004, a unidade instrutiva aprofundou a pesquisa de endereço em outras bases de dados, identificando, além do endereço constante da base de dados da Receita Federal -  Avenida Principal S/N - Centro - 65.200 - Pinheiro - MA, já utilizado por duas vezes sem êxito, outros três endereços a seguir listados, que foram utilizados na terceira tentativa de citação do recorrente (peça 90) :
	a) Rua 12 de Outubro, 221 - 65.200 - Pinheiro/MA, endereço localizado na base do RENCH (Registro Nacional da Carteira Habilitação) do pai do recorrente e aposto no Ofício 9934/2019, de 1/11/2019 (peça 91) 
	b) Rua Raimundo Marcelino Ferreira, 791 - Alcantara - 65.200 - Pinheiro/MA, endereço de relação societária localizado na Base da Receita Federal da mãe do recorrente e aposto no Ofício 9935/2019, de 1/11/2019 (peça 92) ;
	c)  Travessa São Raimundo, 58 - Povoado Vila da Paz - Zona Rural - 65.276 - Turilândia - MA, endereço de relação societária do recorrente, localizado na base da Receita Federal do Brasil e aposto no Ofício 9933/2019, de 1/11/2019 (peça 93) ;  
6.6.	Desta feita, com base no endereço da alínea "a", na terceira tentativa de citação do recorrente por meio do Ofício 9934/2019 (peça 91) , houve Aviso de Recebimento (AR) em 11/12/2019, em nome de Dinalva Amaral Moura, considerando-se, dessa forma, entregue a comunicação conforme o art. 4º, inciso II, da Resolução TCU 170/2004. Conforme o § 1º do referido art. 4º, o mencionado endereço utilizado do RENACH do pai do recorrente foi previamente confirmado mediante consulta aos sistemas disponíveis ao Tribunal, a qual foi juntada ao processo, à peça 90. Ocorre que esses sistemas indicaram dois endereços que não eram do recorrente, mas de seus progenitores.
6.7.	A esse respeito, o artigo 7º da Resolução TCU 170/2004 ordena ainda que se esgotem as medidas previstas anteriormente, para que a comunicação/citação seja renovada, caso identificado novo endereço, e só então seja utilizado o expediente da citação por edital, previsto no inciso IV do art. 3º, da mesma Resolução:
Art. 3º As comunicações serão encaminhadas aos seus destinatários por meio de:
I - correio eletrônico, fac-símile ou telegrama;
II - servidor designado;
III - carta registrada, com aviso de recebimento;
IV - edital publicado no Diário Oficial da União, quando o seu destinatário não for localizado, nas hipóteses em que seja necessário o exercício de defesa
 (...) 
Art. 7º Esgotadas as medidas previstas nos artigos 5º e 6º, conforme o caso, a unidade remetente:
I - renovará a comunicação quando identificado o inventariante, ou os sucessores, ou o novo endereço do responsável;
II - aplicará, desde logo, o disposto no inciso IV do artigo 3º, caso não seja possível confirmar a entrega da comunicação no endereço do destinatário.
6.8.	A citação por edital, de fato, é medida de exceção, a ser utilizada quando o destinatário não for localizado nos seus endereços disponíveis nos autos, ainda que distintos daquele constante da base cadastral do CPF (Acórdãos 1968/2015-1ª Câmara, Rel. Bruno Dantas, 1323/2016-Plenário, Rel. Benjamin Zymler e 3022/2011-2ª Câmara, Rel. Aroldo Cedraz) . 
6.9.	No caso, como houve aviso de recebimento de ofício encaminhado a endereço não constante como sendo do recorrente, a unidade realizou a citação por edital (peças 98 e 99) , assegurando, portanto, a efetividade da citação. 
6.10.	Isso porque, conforme ressaltado pelo recorrente, o inciso II, do art. 179, do RI/TCU, considera válida a notificação realizada no endereço do destinatário. Como isso não foi possível, foi utilizado o recurso da citação por edital estabelecido no inciso III, da referida resolução: 
Art. 179. A citação, a audiência ou a notificação, bem como a comunicação de diligência e de rejeição de alegações de defesa, far-se-ão:
I - mediante ciência da parte, efetivada por servidor designado, por meio eletrônico, fac-símile, telegrama ou qualquer outra forma, desde que fique confirmada inequivocamente a entrega da comunicação ao destinatário;
II - mediante carta registrada, com aviso de recebimento que comprove a entrega no endereço do destinatário;
III - por edital publicado nos órgãos oficiais, quando o seu destinatário não for localizado. 
6.11.	No âmbito, entre outros, do MS 33.625-DF, o STF também já teria anotado o entendimento no sentido de ser suficiente a entrega da comunicação processual do TCU no endereço apontado pelo responsável na base de dados, por exemplo, da Receita Federal do Brasil, tendo o Ministro do STF Luís Roberto Barroso registrado, para tanto, o seguinte pronunciamento:
 (...)  16. Anoto que o TCU não tem a obrigação de tentar localizar, sem limites, os responsáveis indicados no processo administrativo - especialmente os que não mantém seus dados atualizados junto à Receita Federal -, o que é evidenciado pelas expressões 'uma ou mais das seguintes providências' e 'conforme o caso' previstas, respectivamente, nos arts. 6º e 7º da Resolução TCU nº 170/2004. A propósito, o Min. Luiz Fux reconheceu a regularidade da citação por edital em hipótese semelhante à dos autos (MS 31.582) . Mesmo em matéria penal, este Tribunal também tem assentado que, para a realização de citação editalícia, o que se exige é o exaurimento das providências razoáveis de localização do réu (cf. HC 120.120, Rel. Min. Carmen Lúcia; e HC 116.029, Rel. Min. Rosa Weber) .
6.12.	Foi exatamente esse o procedimento da unidade instrutiva ao buscar outros meios de localização do ora recorrente, tendo finalmente que optar pela citação por edital. Nesse sentido, a documentação constante dos autos demonstra o empenho da unidade técnica em localizar o responsável e sua inacessibilidade, embora as duas primeiras comunicações fossem dirigidas ao endereço dele, constante da base de dados da Receita Federal. 
6.13.	A esse respeito, registra-se ser obrigação do responsável manter atualizados seus dados cadastrais declarados aos órgãos competentes da Administração Tributária, sob pena de sua desídia em manter atualizado seu endereço residencial em banco de dados público macular o direito desta de efetuar a cobrança de seus eventuais débitos tributários.
6.14.	Dessa forma, contrariamente ao alegado, houve a regular citação do responsável. A prova dos autos revela uma investigação razoável do que seria o correto endereço para citação, após o que, citou-se nos diversos possíveis endereços, sem sucesso, resultando, como última opção, a citação por edital.
6.15.	Assim, após triplicado insucesso na entrega da comunicação de citação do recorrente no endereço constante da base de dados do cadastro mantido pela Secretaria da Receita Federal e em outras bases do Governo Federal, foi efetuada a citação por edital, de acordo com o exigido pela Resolução TCU 170/2004, de modo que não há como arguir a sua nulidade.
7.	Se houve cerceamento de defesa (peça 125, p. 2 e 9) .
7.1.	O recorrente afirma que teve inviabilizado o exercício do contraditório e da ampla defesa, com base nos seguintes argumentos: 
	a) nunca teve ciência do presente processo à época de sua citação, pois não foi devidamente notificado para apresentar suas alegações de defesa;
	b) sua citação foi indevida, uma vez que foi recebida por pessoa que desconhece;
	c) em não sendo realizada de maneira adequada, a citação indevida acabou por cercear a defesa do recorrente, que tem total interesse de provar sua inocência das acusações impostas, tendo fatos novos a apresentar ao TCU;
	d) o não recebimento da notificação levou o recorrente a não apresentar suas alegações defesa, o que fere o princípio do contraditório e da ampla defesa, conforme demonstrado na Tese de Repercussão Geral do STF - RE 594.296, Rel. Ministro Dias Toffoli, cujo trecho foi transcrito à peça 125, p. 9;
	e) no caso, o vício na citação cerceou o direito de defesa do recorrente, na linha do que estabelece o art. 171, do RI/TCU, transcrito à peça 125, p. 9; 
Análise
7.2.	Os argumentos do recorrente não merecem prosperar, uma vez que não subsiste a suposta nulidade de sua citação, conforme verificado no subitem 6 desta peça recursal.
7.3.	Além disso, em sua defesa, não comprovou que ainda residia no endereço informado à peça 125, p. 3, sequer fez qualquer menção a respeito. Portanto, entende-se que a oportunidade de se defender naquela fase processual foi-lhe garantida. Deixou de ser usufruída, por ter sido negligente em manter atualizado seu endereço junto à Base de Dados da Receita Federal.
7.4.	Registra-se que o entendimento de que a citação por edital não constitui cerceamento de defesa está consolidado na jurisprudência do TCU (Acórdão 2016/2017-TCU-Segunda Câmara, Rel. Vital do Rêgo,  1.115/2013-Plenário, Rel. Marcos Bemquerer e 4.019/2010-2ª Câmara, Rel. Augusto Sherman) . Nessa linha, é basilar a lição trazida nos autos do Acórdão 2774/2011-TCU-Segunda Câmara, da relatoria do Ministro Augusto Sherman, acerca do tema:
4.1. Conforme teor dos subitens 2.7 e 2.10 desta Instrução, não constitui cerceamento ao direito de defesa a desnecessidade de notificação pessoal, considerando que diversas notificações para citar o indiciado foram enviadas para o endereço que consta na base de dados do Cadastro de Pessoas Físicas, da RFB, sendo, portanto, válidas. Nesse sentido, o art. 179 do Regimento Interno do TCU prevê que a citação, a audiência ou a notificação dos responsáveis pode proceder-se mediante a entrega de correspondência no endereço do destinatário, não sendo imprescindível sua ciência pessoal. Embora os avisos de recebimento - AR dos Correios (fl. 170 e 179)  indiquem que o ofício não foi recebido diretamente pelo responsável, o endereço de entrega é aquele constante nos bancos de dados oficiais restando, portanto, atendidos os requisitos estabelecidos no mencionado dispositivo, para que seja considerada entregue a comunicação. Estão em consonância com esse entendimento os Acórdão 1019/2008-TCU-Plenário, 1.110/2008-2a Câmara, 785/2008-2a Câmara, 3.300/2007-2a Câmara, 2.744/2007-2a Câmara, 2.752/2007-1a Câmara, 338/2007-Plenário, 1338/2009 - 2ª Câmara e 5.575/2009-1a Câmara. Ratificam o entendimento a jurisprudência dos egrégios Tribunal Superior do Trabalho - TST (ROAR 731.827/01) e o Supremo Tribunal Federal - STF (MS-AgR 25.816/DF) . Acrescentamos, foi também providenciada a citação editalícia (fls. 277/278) , em acréscimo, permanecendo o imputado silente; 
7.5.	Não procede ainda a alegação do recorrente de possuir fatos novos que comprovem a regularidade de sua atuação, considerando que não o fez na presente fase recursal - ocasião de nova oportunidade para exercer o contraditório e a ampla defesa - limitando-se a argumentar sem a apresentação de documentos comprobatórios de sua lisura na aplicação dos recursos públicos.
7.6.	Perante esta Corte de Contas, o recorrente foi devidamente citado por três vezes, sendo a última por edital, para apresentar suas alegações de defesa, para o que lhe fora concedido o prazo legal de quinze dias, porém, optou por permanecer silente. Novamente, na presente fase recursal, deixou de apresentar informações e documentos aptos a comprovar a boa e regular aplicação dos recursos recebidos por meio do FNAS, no exercício de 2008.
7.7.	Assim, não procede a sua alegação de ofensa ao princípio constitucional do contraditório e da ampla defesa.
CONCLUSÃO
8.	Das análises anteriores, conclui-se que:
	a) não ocorreu a prescrição;
	b) após triplicado insucesso na entrega da comunicação de citação do recorrente no endereço constante da base de dados do cadastro mantido pela Secretaria da Receita Federal e, ainda, em outras bases do Governo Federal, foi efetuada sua citação por edital, de acordo com o exigido pela Resolução TCU 170/2004, de modo que não há como arguir a sua nulidade.;
	c) o recorrente foi regularmente citado, inclusive por edital, para apresentar suas alegações de defesa, porém, optou por permanecer silente; na presente fase recursal, deixou de apresentar informações e documentos aptos a comprovar a boa e regular aplicação dos recursos recebidos por meio do FNAS, no exercício de 2008, razão pela qual não há que se falar em violação do contraditório e da ampla defesa.
8.1.	 Com base nessas conclusões, propõe-se o não provimento do recurso do recorrente, uma vez que os argumentos ofertados não tiveram o condão de elidir as irregularidades inquinadas e nada adicionam aos arrazoados já rejeitados pelo Tribunal, perdurando válidas as razões de decidir consubstanciadas no acórdão atacado.  
PROPOSTA DE ENCAMINHAMENTO 
9.	Ante o exposto, com fundamento nos artigos 32, inciso I; e 33, da Lei 8.443/1992, submetem-se os autos à consideração superior, com posterior encaminhamento ao Ministério Público junto ao Tribunal de Contas da União e ao Gabinete do Relator, propondo:
a)  conhecer do recurso interposto por João dos Santos Melo Amorim e, no mérito, negar-lhe provimento;
b) comunicar a deliberação que vier a ser proferida por esta Corte ao recorrente, ao Ministério do Desenvolvimento Regional e à Procuradoria da República no Estado do Maranhão."
É o Relatório.

Roberth Luciano Nascimento Rodrigues (16.454/OAB-MA) e Hugo Fernando Moreira Cordeiro (7650/OAB-MA), representando João dos Santos Melo Amorim.

Procuradora-Geral Cristina Machado da Costa e Silva.

RECURSO DE RECONSIDERAÇÃO. TOMADA DE CONTAS ESPECIAL. MUNICÍPIO DE PRESIDENTE SARNEY/MA. PARECER DESFAVORÁVEL DO CONSELHO MUNICIPAL DE ASSISTÊNCIA SOCIAL. NÃO COMPROVAÇÃO DA BOA E REGULAR GESTÃO DE RECURSOS REPASSADOS PELO FNAS. ACÓRDÃO 1.384/2021-1ª CÂMARA. REVELIA. JULGAMENTO IRREGULAR DAS CONTAS DO EX-PREFEITO. DÉBITO. MULTA. RECURSO. ALEGAÇÃO DE PRESCRIÇÃO, COM BASE NA LEI 9.873/1999 OU NA IN 71/2012. SOLICITAÇÃO DE NULIDADE DE CITAÇÃO POR EDITAL. CONHECIMENTO DO RECURSO. NEGATIVA DE PROVIMENTO.

TOMADA DE CONTAS ESPECIAL (TCE)

Secretaria de Recursos (Serur); Secretaria de Controle Externo de Tomada de Contas Especial (SecexTCE).

Trata-se de recurso de reconsideração interposto pelo Sr. João dos Santos Melo Amorim, ex-prefeito do Município de Presidente Sarney/MA, contra o Acórdão 1384/2021-TCU-Primeira Câmara, da relatoria do Ministro-Substituto Augusto Sherman.
A decisão recorrida foi prolatada no âmbito de tomada de contas especial em face da não comprovação da boa e regular gestão dos recursos repassados ao referido município pelo Fundo Nacional de Assistência Social (FNAS) , no exercício de 2008, na modalidade fundo a fundo, a título de cofinanciamento federal de ações continuadas de assistência social, no âmbito do Sistema Único de Assistência Social (SUAS) , e que tinham por objeto a execução dos serviços de Proteção Social Básica e Proteção Social Especial.
Mediante o julgado condenatório, as contas do recorrente foram julgadas irregulares, do que decorreu a respectiva condenação em débito, no valor de R$ 103.473,27, e a aplicação de multa de R$ 10.000,00 (art. 57 da Lei 8.443/92) . Naquela oportunidade, a citação do Sr. João dos Santos Melo Amorim foi empreendida em diversos endereços - inclusive por edital -, mas, nada obstante, não foram apresentadas alegações de defesa, no que se considerou a revelia do responsável, nos termos do art. 12, §3º, da Lei Orgânica do TCU.
Eis que, à peça 125, interpôs-se o presente recurso de reconsideração, por mim conhecido à peça 130. Em suma, os argumentos recursais foram os seguintes:
os atos dos quais derivariam as acusações se deram no ano de 2008, e a TCE teria sido autuada em 2018, sendo que a primeira notificação, realizada por presunção, devido ao AR assinado por pessoa desconhecida, seria de 11/12/2019, ou em 26/3/2020, quando da citação por edital;
haveria um intervalo de onze anos entre a data do fato e a primeira notificação, o que resultaria em prejuízo ao julgamento, no caso, a prescrição, ocasionando a extinção do processo sem resolução de mérito, conforme estabelece o art. 1º da Lei 9.873/1999. O nominado diploma legal seria claro ao estipular o prazo de cinco anos para que a administração apure atos de sua competência;
embora o TCU entenda que a Lei 9.873/1999 não seria aplicável aos processos de controle externo, o Ministro Luís Roberto Barroso, no MS 32.201/DF, teria entendido que tal prazo prescricional poderia ser aplicado;
o próprio TCU, disciplinando o assunto, teria editado a IN 71/2012 que, em seu art. 6º, inciso II, transcrito à peça 125, p. 6, trata da prescrição decenal, ao abordar ao abordar a instauração, a organização e o encaminhamento ao Tribunal dos processos de tomada de contas especial;
por ser matéria de ordem pública, poderia ser suscitada a qualquer tempo, devendo, portanto, ser reconhecida a prescrição, seja decenal ou quinquenal, extinguindo-se o presente processo sem resolução de mérito;
o recorrente teria sido notificada para a apresentação das alegações de defesa, haja vista que jamais recebeu qualquer documento nesse sentido. O ofício 9934/2019 que oportunizava o oferecimento das suas alegações de defesa, teria sido levado autos com aviso de recebimento assinado por outrem - Dinalva Amaral Moura -, em 11/12/2019, destinatária desconhecido do recorrente. Os autos demonstrariam que alguns endereços consultados eram totalmente desconhecidos do recorrente e que residiria no mesmo local há aproximadamente 17 anos;
a citação do ex-prefeito, tida como válida, impediria a citação por meio do Diário Oficial, pois esse somente poderia ser utilizado na impossibilidade de citação pessoal do recorrente;
o recebimento de sua notificação por terceiros tornaria nulo o procedimento, tese corroborada pela jurisprudência, a exemplo da Apelação Cível 70082733866 (Oitava Câmara Cível, do Tribunal de Justiça do RS, Relator Rui Porta Nova) , a qual extinguiu o processo porque o AR foi recebido por pessoa estranha ao processo;
haja vista que o responsável, conforme alega, nunca teve ciência do presente processo à época de sua citação, conformar-se-ia o prejuízo ao contraditório e à ampla defesa, como demonstrado na Tese de Repercussão Geral do STF - RE 594.296, Rel. Ministro Dias Toffoli;
Percebem-se, pois, três grupos bem demarcados de alegações: requer-se o reconhecimento da prescritibilidade, lastreada na Lei 9.783/99; demanda-se a declaração de nulidade da citação; e reporta-se o cerceamento da ampla defesa e do contraditório, em face da ausência de notificação válida.
Passo a julgar o recurso.
II
Inicialmente, sobre a prescritibilidade, diante das análises da unidade instrutiva - a confirmar que a prescrição não ocorreu, seja pelos critérios decenais do Código Civil (incorporados ao incidente de uniformização de jurisprudência do TCU, mediante o Acórdão 1441/2016-TCU-Plenário) , seja pelo critério quinquenal - creio ser inócua nova discussão sobre o regime prescricional a ser adotado por esta Corte em seus processos. Para o mérito do presente feito, portanto, inexiste nulidade a ser concertada em sede recursal na ausência de qualquer prejuízo subjetivo (pas de nullté sans grief) 
Conforme limpidamente demonstrado no relatório da Serur:
"5.28. Independentemente da existência de outras causas interruptivas não elencadas acima (citações no âmbito administrativo, tentativas de solução conciliatória etc.) , cujo levantamento não se fez necessário, observa-se, pelos eventos indicados, que em nenhum momento transcorreu prazo suficiente para se operar a prescrição (nem mesmo se se considerasse o prazo geral de cinco anos) , tomando-se como referência a Lei 9.873/1999, tida pelo STF como norma regente da prescrição da pretensão punitiva pelo TCU. 
5.29. Assim, qualquer que seja a premissa adotada (da imprescritibilidade, da prescritibilidade pelo regime do Código Civil ou da prescritibilidade pelo regime da Lei 9.873/1999) , verifica-se que, em nenhuma hipótese, eventual prazo extintivo foi extrapolado." (grifei) 
 No que se refere à validade das citações, igualmente, não tenho reparos a empreender na percuciente análise da unidade técnica. 
Estratifico, abaixo, o périplo empreendido na tentativa de notificação do responsável, até a sua (regular) citação por edital:
no primeiro Aviso de Recebimento (AR) , respectivo ao encaminhamento do Ofícios de citação, tal documento foi devolvido pelos Correios após duas tentativas de entrega, nos dias 18/12/2018 e 3/1/2019, e o motivo de devolução foi "não procurado" - ou seja, não havendo êxito na entrega da correspondência, esta foi deixada na agência mais próxima do endereço de destino à disposição, mas não foi procurada pelo destinatário. O logradouro de entrega foi o constante da base de dados da Receita Federal;
em face do insucesso na localização do recorrente, a Secretaria do Tribunal aprofundou a pesquisa em outras bases de dados, identificando outros três endereços para os quais foram encaminhadas, também, correspondências: um respectivo à base de dados do Registro Nacional da Carteira de Habilitação, do pai do recorrente; outro obtido a partir de relação societária da mãe do ex-prefeito; e um último registrado a partir da relação societária do próprio Sr. João dos Santos Amorim;
na tentativa relacionada à morada do pai do recorrente, foi assinado um AR, já em 11/12/2019 - quase um ano depois do primeiro esforço de entrega do Ofício de citação -, no nome de Dinalva Amaral Moura, no que foi considerada entregue a comunicação;
ainda que se tenha assinado o AR, e mesmo demonstrados esforços de localização do ex-prefeito, providenciou-se - somente então - a citação excepcional por edital.
Todos esses procedimentos demonstram fidedignidade ao estabelecido na Resolução 170/2004 - a dispor sobre a elaboração e a expedição das comunicações processuais emitidas pelo Tribunal -, em seus arts. 3º, 4º, inciso II e 7º, c/c art. 179, incisos II e III do Regimento Interno do TCU. Também demonstram alinhamento à jurisprudência desta Corte, a perfilhar que a citação por edital é medida de exceção, a ser utilizada quando o destinatário não for localizado nos seus endereços disponíveis nos autos, ainda que distintos daquele constante da base cadastral do CPF. Cito, como exemplo, o Acórdão 1323/2016-TCU-Plenário, de minha relatoria, e os Acórdão 1968/2015-TCU-Primeira Câmara (Relator Min. Bruno Dantas) e 3.022/2011-2ª Câmara (Relator Min. Aroldo Cedraz) . 
Sem olvidar os entendimentos do STF, como bem destacou a unidade técnica, tal qual apreciado no MS 33.625-DF, situação em que a Corte Máxima, igualmente, anotou entendimento de ser suficiente a entrega da comunicação processual do TCU no endereço apontado pelo responsável na base de dados, por exemplo, da Receita Federal do Brasil, tendo o Ministro Luís Roberto Barroso emanado o seguinte pronunciamento: 
[...] 16. Anoto que o TCU não tem a obrigação de tentar localizar, sem limites, os responsáveis indicados no processo administrativo - especialmente os que não mantém seus dados atualizados junto à Receita Federal -, o que é evidenciado pelas expressões 'uma ou mais das seguintes providências' e 'conforme o caso' previstas, respectivamente, nos arts. 6º e 7º da Resolução TCU nº 170/2004. A propósito, o Min. Luiz Fux reconheceu a regularidade da citação por edital em hipótese semelhante à dos autos (MS 31.582) . Mesmo em matéria penal, este Tribunal também tem assentado que, para a realização de citação editalícia, o que se exige é o exaurimento das providências razoáveis de localização do réu (cf. HC 120.120, Rel. Min. Carmen Lúcia; e HC 116.029, Rel. Min. Rosa Weber) . (grifei) .
Creio que o julgado da Suprema Corte se amolde perfeitamente ao presente caso, no que dispenso maiores assertivas.
Em último ponto, sobre o cerceamento da defesa, julgo que tal questão dependa da anterior - relativa à validade da notificação. Se regularmente citado, o responsável não apresentou defesa, não há que se falar em prejuízo ao contraditório. Ratifico tal juízo reproduzindo excerto elucidativo do relatório da Serur:
Registra-se que o entendimento de que a citação por edital não constitui cerceamento de defesa está consolidado na jurisprudência do TCU (Acórdão 2016/2017-TCU-Segunda Câmara, Rel. Vital do Rêgo, 1.115/2013-Plenário, Rel. Marcos Bemquerer e 4.019/2010-2ª Câmara, Rel. Augusto Sherman) . Nessa linha, é basilar a lição trazida nos autos do Acórdão 2774/2011-TCU-Segunda Câmara, da relatoria do Ministro Augusto Sherman, acerca do tema: 
4.1. Conforme teor dos subitens 2.7 e 2.10 desta Instrução, não constitui cerceamento ao direito de defesa a desnecessidade de notificação pessoal, considerando que diversas notificações para citar o indiciado foram enviadas para o endereço que consta na base de dados do Cadastro de Pessoas Físicas, da RFB, sendo, portanto, válidas. Nesse sentido, o art. 179 do Regimento Interno do TCU prevê que a citação, a audiência ou a notificação dos responsáveis pode proceder-se mediante a entrega de correspondência no endereço do destinatário, não sendo imprescindível sua ciência pessoal. Embora os avisos de recebimento - AR dos Correios (fl. 170 e 179) indiquem que o ofício não foi recebido diretamente pelo responsável, o endereço de entrega é aquele constante nos bancos de dados oficiais restando, portanto, atendidos os requisitos estabelecidos no mencionado dispositivo, para que seja considerada entregue a comunicação. Estão em consonância com esse entendimento os Acórdão 1019/2008-TCU-Plenário, 1.110/2008-2a Câmara, 785/2008-2a Câmara, 3.300/2007-2a Câmara, 2.744/2007-2a Câmara, 2.752/2007-1a Câmara, 338/2007-Plenário, 1338/2009 - 2ª Câmara e 5.575/2009-1a Câmara. Ratificam o entendimento a jurisprudência dos egrégios Tribunal Superior do Trabalho - TST (ROAR 731.827/01) e o Supremo Tribunal Federal - STF (MS-AgR 25.816/DF) . Acrescentamos, foi também providenciada a citação editalícia (fls. 277/278) , em acréscimo, permanecendo o imputado silente;" (grifei) .
III
Diante de todo exposto, acolho in totum as conclusões exaradas pela unidade instrutiva, endossadas pelo Ministério Público especializado (peças 141 a 143) e, por seus fundamentos, julgo adequado conhecer do presente recurso de reconsideração para, no mérito, julgá-lo improcedente.
Ante o exposto, VOTO por que seja adotada a deliberação que ora submeto a este Colegiado.
TCU, Sala das Sessões, em 29 de março de 2022.
BENJAMIN ZYMLER 
Relator